【裁判字號】    98,訴,161
【裁判日期】    981117
【裁判案由】    懲治走私條例
【裁判全文】
臺灣高雄地方法院刑事判決               98年度訴字第161號
公  訴  人  臺灣高雄地方法院檢察署檢察官
被      告  丙○○
上列被告因懲治走私條例案件，經檢察官提起公訴（97年度偵字
第15387 號），本院判決如下：
    主  文
丙○○共同犯走私罪，處有期徒刑參月。扣案之花蛤伍仟伍佰玖
拾點零貳公斤沒收。
    事  實
一、丙○○係正泰興號漁船（CT4-1269）船員，明知花蛤係屬海
    關進口稅則第3 章所列之物品，且依行政院於民國97年2 月
    27日修正公告「管制物品項目及其數額」丙項第5 款規定：
    「一次私運原產地為大陸地區而未經主管機關公告准許輸入
    之海關進口稅則第1 章至第8 章所列物品之一項或數項，其
    總額由海關照緝獲時之完稅價格計算，超過新臺幣10萬元或
    重量超過1,000 公斤者」，為管制物品，竟與該船船長甲○○、船員乙○○（2 人業經判決），基於私運管制物品進口
    逾公告數額之犯意聯絡，於97年3 月19日上午10時20分許共
    同駕駛上開船舶，由高雄港第二港口中和安檢所報關出港後
    ，蛇行航向大陸福建省銅山港，靠岸後向真實姓名、年籍不
    詳之大陸地區漁民購買花蛤5,590.02公斤，並將之搬運裝載
    於船艙內私運進口，嗣於97年4 月7 日下午3 時許，運送花
    蛤5,590.02公斤自高雄港第二港口中和安檢所報關進港時，
    為行政院海岸巡防署（下稱海巡署）南部地區巡防局第五岸
    巡總隊人員實施監卸勤務而查獲，並扣得花蛤5,590.02公斤
    ，始悉上情。
二、案經行政院海巡署南部地區巡防局第五海岸巡防總隊報告臺
    灣高雄地方法院檢察署檢察官偵查起訴。
    理  由
壹、證據能力部分
一、按被告以外之人於審判外之陳述，雖不符刑事訴訟法第159
    條之1 至第159 條之4 之規定，而經當事人於審判程序同意
    作為證據，法院審酌該言詞陳述或書面陳述作成時之情況，
    認為適當，亦得為證據，當事人、代理人或辯護人於法院調
    查證據時，知有第159 條第1 項不得為證據之情形，而未於
    言詞辯論終結前聲明異議者，視為有前項之同意，刑事訴訟
    法第159 條之5 定有明文。本件證人即同案被告甲○○、乙○○於警詢中之陳述，卷附漁船載運漁產品是否自行捕獲諮
    詢表、緝獲漁船走私漁產品協助諮詢電話傳真、機漁船（含
    船員）進出港檢查表、高雄市未滿一百噸漁船出港申請書、
    漁船（貨）具領保管切結書、扣押物品目錄表、行政院農業
    委員會（下稱農委會）漁業署98年5 月6 日漁二字第098120
    7241號函附資料，雖屬被告以外之人於審判外之言詞或書面
    陳述，然被告丙○○於準備程序中對於上開證據方法之證據
    能力均表示不爭執，本院審酌前開審判外之言詞或書面陳述
    於作成時之情況，並無違法不當或證明力明顯過低之瑕疵，
    應得作為證據。
二、傳聞法則乃針對被告以外之人於審判外以言詞或書面所為之
    供述證據所為之規範。卷附查獲現場漁船及漁貨照片，乃以
    科學、機械之方式對於查獲當時之情況所為忠實且正確之紀
    錄，又農委會漁業署97年10月6 日漁二字第0971221908號函
    所附航程紀錄圖，為儀器紀錄正泰興號漁船航跡、時間資料
    後機械列印而得，性質上均非供述證據，故無傳聞法則之適
    用。
貳、實體部分
一、訊據被告丙○○固坦承於97年3 月19日上午10時20分許與同
    案被告甲○○、乙○○共同搭乘正泰興號漁船報關出港，又
    於97年4 月7 日下午3 時許報關入港，經中和安檢所人員查
    獲船上載運有花蛤5,590.02公斤之事實，惟矢口否認有何自
    大陸地區走私管制物品進入臺灣地區之犯行，辯稱：查獲花
    蛤是自行捕撈云云。
二、經查：
（一）同案被告甲○○為正泰興號漁船船長，被告丙○○與同案
      被告乙○○皆係該漁船船員，渠等於97年3 月19日上午10
      時20分許，由高雄港第二港口中和安檢所報關出港後，於
      97年4 月7 日下午3 時許，運送花蛤5,590.02公斤自高雄
      港第二港口中和安檢所報關進港之事實，為被告丙○○所
      不爭執，且有機漁船（含船員）進出港檢查表、高雄市未
      滿一百噸漁船出港申請書、漁船（貨）具領保管切結書、
      扣押物品目錄表及查獲現場照片附卷可稽（見警卷第21至
      24頁、26至39頁），其事實足堪認定。
（二）而依正泰興號漁船之漁具照片顯示（見警卷第27、29、35
      頁），該漁船船艉有耙網具1 件，並沒有單拖作業用之漁
      撈設備，只在船艉右舷牆裝有滑輪，該船本航次作業若從
      事貝類耙網作業，耙網具作業時，曳網長度為水深的2 至
      4 倍，耙網具的耙釘及兩旁的鐵滑板於作業時會在海底磨
      擦，而右鐵滑板沒有作業磨擦之跡象，另滑輪生鏽無作業
      之痕跡，顯示近期沒有作業跡象等語，此有緝獲漁船走私
      漁產品協助諮詢電話傳真、農委會漁業署98年5 月6 日漁
      二字第0981207241號函附資料在卷可憑（見警卷第19至20
      頁，本院二卷第11頁），可知正泰興號漁船之右鐵滑板並
      無摩擦痕跡且滑輪已生鏽，與一般漁船經耙網作業之情形
      顯然有異，正泰興號漁船該次航程是否確有實際進行捕撈
      漁獲，已值懷疑。
（三）又就正泰興號漁船之作業漁區，據證人即同案被告甲○○
      於警詢中證稱：本航次捕魚時是在東經117 度0 分，北緯
      23 度16 分等語（見警卷第5 頁），依其所述該次漁船作
      業之經緯度，是在廣東南澳島南方9 浬之海域，距高雄二
      港約187 浬，惟依農委會漁業署97年10月6 日漁二字第09
      71221908號函所附航程紀錄圖顯示（見偵卷第12至13 頁
      ），該船於97年3 月19日上午10時20分出將軍南漁港後，
      蛇行航向大陸福建省銅山港，出銅山港後直接回高雄港，
      並沒有拖曳作業之事實等語，此有農委會漁業署98年5 月
      6 日漁二字第0981207241號函附資料在卷可稽（見本院二
      卷第12頁）。由上足見，被告丙○○等人駕駛正泰興號漁
      船於97年3 月19日上午10時20分出海後，係直接航向大陸
      福建省，而於97年3 月21日凌晨2 時54分即靠岸銅山港，
      且出銅山港後亦直接駛回高雄港，期間並無進行拖曳作業
      之情形，前揭證人即同案被告甲○○所陳其等作業之經緯
      度係在廣東省南澳島南方海域，與上開航程紀錄圖所示漁
      船之航行路線不符，堪認係虛指之詞。再者，花蛤由潮間
      帶至淺海水深10公尺左右為其主要棲息地帶，同案被告甲○○前開所陳之作業漁區位於汕頭東南方海域，距離最近
      之陸地11海浬，紀錄水深15公尺，不太可能大量漁獲花蛤
      等語，亦有緝獲漁船走私漁產品協助諮詢電話傳真在卷可
      憑（見警卷第19至20頁），惟該次航程竟查獲高達5,590.
      02公斤之花蛤，顯見確非自汕頭東南方海域捕獲甚明。
（四）另海瓜子及花蛤皆是藏於沙中之底棲類，海瓜子棲息於潮
      間帶或海砂泥底，以斧足潛砂，花蛤棲息於含沙率較高的
      細砂質底，在潮間帶區，可潛入2 至3 公分的深砂中，該
      船若使用貝類耙網作業，除了海瓜子、花蛤之外，尚有可
      能漁獲其他貝類及鰈等底棲魚類，而該船僅有海瓜子、花
      蛤之漁獲，並不合理等語，此有緝獲漁船走私漁產品協助
      諮詢電話傳真、農委會漁業署98年5 月6 日漁二字第0981
      207241號函附資料在卷可稽（見警卷第20頁，本院二卷第
      12頁），且衡以漁民出海作業，為求在有限時間內發揮最
      大效能，必然竭盡全力捕撈漁獲，應無充裕時間可迅速處
      理其他雜魚，復觀之正泰興號漁船之作業甲板照片（見警
      卷第37至39頁），大致呈乾燥清潔狀態，未見任何雜魚或
      砂石等，顯然無處理雜魚之跡象，足見本件漁獲確僅有花
      蛤及海瓜子二種，此與於捕撈漁獲之常情有違。又該次漁
      獲花蛤及海瓜子均以小塑膠籃養於魚艙，並打氣花很多人
      力照顧，與一般海上耙網作業漁船冰藏處理形式不同，此
      有農委會漁業署98年5 月6 日漁二字第0981207241號函在
      卷可稽（見本院二卷第12頁），可知本件漁獲係養於漁艙
      並打氣處理，亦顯然耗時費力，與一般耙網作業後處理漁
      獲之常情不符。
（五）被告丙○○雖辯稱：查獲花蛤是自行捕撈云云，然參諸同
      案被告甲○○為本次航程指揮船員捕撈漁獲之船長，被告
      丙○○及同案被告乙○○為負責進行捕撈漁獲之船員，被
      告丙○○及同案被告甲○○竟於警詢中證（陳）稱：我忘
      記第一次下網時間及最後1 次起網期間等語（見警卷第12
      頁），同案被告乙○○則於警詢時證稱：我不知道本次航
      程捕獲之魚獲種類及數量為何，也不知道第一次下網時間
      及最後一次起網期間等語（見警卷第8 頁），渠等對於該
      次航程進行捕撈之下網、起網時間，甚且漁獲之種類及數
      量，均一無所知，顯與一般經驗常情相悖，益徵渠等確無
      進行耙網作業之情，被告丙○○前揭所辯，堪認係卸責之
      詞，要難採信。綜上，被告丙○○等人該次航程並未實際
      進行捕撈漁獲，乃係直接駛往大陸地區，利用前述靠岸大
      陸福建省銅山港期間，向真實姓名、年籍不詳之大陸地區
      漁民購買花蛤5,590.02公斤，並將之搬運裝載於船艙內私
      運進口乙節，應堪認定。
（六）再按97年2 月27日公告修正之「管制物品項目及其數額」
      丙項第5 款，乃規定：一次私運原產地為大陸地區而未經
      主管機關公告准許輸入之海關進口稅則第1 章至第8 章所
      列物品之一項或數項，其總額由海關照緝獲時之完稅價格
      計算，超過新臺幣10萬元或重量超過1,000 公斤者，為管
      制進口物品。質言之，當(1)一次私運非自行捕獲之魚、蝦
      、貝類、小卷及蟹等漁獲，(2)上開漁獲之原產地為大陸地
      區，且(3)未經主管機關公告准許輸入，(4)完稅價格計算超
      過新臺幣10萬元或重量超過1,000 公斤，以上4 要件均具
      備時，即為「管制物品項目及其數額」丙項第5 款所欲規
      制之管制進口物品。查本件被告丙○○等人載運進港之漁
      獲花蛤，係屬於海關進口稅則第一章至第八章所列之物品
      ；且總重量為5,590.02公斤，已逾1,000 公斤之管制數量
      ；又花蛤歸屬進口貨物稅則號列CCC0307.91.90.11-8之「
      活蛤」項目，業經主管機關經濟部國際貿易局公告為禁止
      輸入之大陸物品（MWO ），此有經濟部國貿局98年4 月24
      日貿服字第09870099490 號函附卷可參（見本院二卷第17
      至19頁）。再被告丙○○等人此次交易漁獲之地點係在大
      陸福建省銅山港，已如前認定，而花蛤由潮間帶至淺海水
      深10公尺左右為其主要棲息地帶，係棲息於含砂率較高的
      細砂質底，在潮間帶區可潛入2 至3 公分的深砂中等語，
      此有緝獲漁船走私漁產品協助諮詢電話傳真1 紙在卷可憑
      （見警卷第19至20頁），依前述花蛤之生長環境及正泰興
      號漁船靠岸處之地緣關係，本件扣案花蛤之原產地為大陸
      地區乙情，應堪認定。是以，本件扣案花蛤係屬懲治走私
      條例「管制物品項目及其數額」中丙項第5 款所規範之管
      制物品，亦可採認。
（七）從而，本件事證明確，被告丙○○上開自大陸地區私運管
      制物品進口之犯行堪以認定，應依法論科。
三、按自大陸地區私運物品進入臺灣地區或自臺灣地區私運物品
    前往大陸地區者，以私運物品進口、出口論，適用懲治走私
    條例之規定處斷，為懲治走私條例第12條所明定，被告丙○○等人駕駛正泰興號漁船出港，利用前述抵達大陸地區管轄
    之福建省銅山港期間，購買花蛤5,590.02公斤，私運進入臺
    灣地區，核被告丙○○所為，係犯懲治走私條例第2 條第1
    項、第12條之走私罪。又同案被告甲○○擔任船長職務，綜
    理船上事務，被告丙○○及同案被告乙○○為船員，兩人均
    受同案被告甲○○指揮，出海購買上開花蛤，被告丙○○與
    同案被告甲○○、乙○○間，就上開走私犯行，具有犯意聯
    絡及行為分擔，為共同正犯。爰審酌被告丙○○以出海捕魚
    為掩護，私運花蛤5,590.02公斤，影響守法捕撈漁獲之漁民
    生計，且犯後否認犯行，態度不佳，惟念及臺灣海峽漁業資
    源日益枯竭，本國漁民謀生不易，被告丙○○私運漁獲僅花
    蛤1 種，數量非鉅，所犯情節及所生危害尚屬輕微，復參酌
    被告丙○○係受雇於同案被告甲○○擔任船員，聽從同案被
    告甲○○之指揮，並考量其素行、生活狀況、智識程度及其
    他一切情狀，量處如主文所示之刑。此外，扣案之花蛤
    5,590. 02 公斤係被告丙○○犯走私罪所得之物，為被告丙○○所有，爰依刑法第38條第1 項第3 款之規定宣告沒收。
四、不另為無罪之諭知部分
（一）公訴意旨另以：
    1.被告丙○○係正泰興號漁船（CT4-1269）船員，明知海瓜
      子係屬海關進口稅則第3 章所列之物品，依行政院於92年
      10月23日公告「管制物品項目及數額」丙項第5 款之規定
      ，一次私運海關進口稅則第1 章至第8 章所列之物品之一
      項或數項，其總額由海關依緝獲時之完稅價格計算，超過
      10萬元或其總重量超過1,000 公斤者，為管制進口物品，
      竟與該船船長甲○○、船員乙○○基於私運管制物品進口
      逾公告數額之共同犯意聯絡，自97年3 月19日共同駕駛上
      揭船舶，由高雄港第二港口中和安檢所報關出港後，於不
      詳時間前往中國沿海海域（東經117 度0 分，北緯23度16
      分）附近，向中國漁船購買海瓜子889.14公斤（花蛤5,59
      0.02公斤部分，業如前述判決）後搬運裝載於船艙內，復
      於同年4 月7 日15時許運送上開海瓜子進入高雄第二港口
      中和安檢所報關進港，因認被告丙○○與同案被告甲○○
      、乙○○共同涉犯懲治走私條例第2 條第1 項之走私罪嫌
      。
    2.又被告丙○○明知非經主管機關許可，不得航行至大陸地
      區，竟與同案被告甲○○、乙○○基於違反臺灣地區與大
      陸地區人民關係條例之犯意聯絡，於本件前揭航程期間，
      未經許可航行至大陸地區領海內，因認被告丙○○與同案
      被告甲○○、乙○○共同涉犯臺灣地區與大陸地區人民關
      係條例第80條第1 項之未經許可航行至大陸地區罪嫌（起
      訴書之犯罪事實載明該次航程係航行至中國沿海海域，並
      經公訴檢察官於本院審理中當庭補充起訴法條）。
（二）惟查：
    1.按97年2 月27日公告修正之「管制物品項目及其數額」丙
      項第5 款，乃規定：一次私運原產地為大陸地區而未經主
      管機關公告准許輸入之海關進口稅則第1 章至第8 章所列
      物品之一項或數項，其總額由海關照緝獲時之完稅價格計
      算，超過新臺幣10萬元或重量超過1,000 公斤者，為管制
      進口物品。質言之，當(1)一次私運非自行捕獲之魚、蝦、
      貝類、小卷及蟹等漁獲，(2)上開漁獲之原產地為大陸地區
      ，且(3)未經主管機關公告准許輸入，(4)完稅價格計算超過
      新臺幣10萬元或重量超過1,000 公斤，以上4 要件均具備
      時，即為「管制物品項目及其數額」丙項第5 款所欲規制
      之管制進口物品。查本件查獲海瓜子依其型態應歸屬進口
      貨物稅則號列CCC0307.91.32.00-2「活、生鮮或冷藏海瓜
      子」項目，業經主管機關經濟部國際貿易局公告為准許進
      口之大陸物品（FO1 ），此有經濟部國貿局98年4 月24日
      貿服字第09870099490 號函附卷可參（見本院二卷第17至
      19頁），非屬懲治走私條例「管制物品項目及其數額」中
      丙項第5 款所規範之管制物品。被告丙○○縱自大陸地區
      運送海瓜子889.14公斤進入臺灣地區，亦不構成走私犯罪
      ，是被告丙○○該部份之犯罪應屬不能證明，復因檢察官
      認被告丙○○就該運送海瓜子部份，與前述經論罪科刑之
      運送花蛤部分具有實質上一罪關係，爰不另為無罪判決之
      諭知。
    2.次按臺灣地區與大陸地區人民關係條例第80條第1 項規定
      ，違反該條例第28條第1 項規定之處罰對象係船舶、航空
      器或其他運輸工具所有人、營運人或船長、機長、其他運
      輸工具駕駛人。準此，如未經許可，以中華民國船舶航行
      至大陸地區者，即處罰該船舶之所有人、營運人及船長。
      本件被告丙○○僅係正泰興號漁船船員，其既非上開漁船
      之所有人、營運人或船長，本非該條文所欲處罰之犯罪主
      體。又規劃決定漁船之航行路徑及出海作業地點，本屬船
      長即同案被告甲○○之權限，被告丙○○身為船員，因受
      同案被告甲○○之指揮監督，難認對於上開航程相關事項
      有參與決定之權。且綜觀全卷，亦無證據顯示被告丙○○
      與同案被告甲○○、乙○○間，就未經許可航行至大陸地
      區乙事，有何犯意聯絡或行為分擔之情事，自不得僅以該
      漁船確有前述航行至大陸地區之事實，遽認被告丙○○已
      成立臺灣地區與大陸地區人民關係條例第80條第1 項未經
      許可航行至大陸地區之犯行，是被告丙○○該部份之犯罪
      亦屬不能證明，復因公訴檢察官於本院審理中當庭陳明被
      告丙○○就未經許可航行至大陸地區部分，與前述經論罪
      科刑之走私部分，具有想像競合之裁判上一罪關係，爰不
      另為無罪判決之諭知。
據上論斷，應依刑事訴訟法第299 條第1 項前段，懲治走私條例
第2 條第1 項、第11條、第12條，刑法第28條、第38條第1 項第
3款 ，判決如主文。
本案經檢察官丁○○到庭執行職務。
中    華    民    國    98    年    11    月    17    日
                  刑事第七庭  審判長  法  官  陳  箐
                                      法  官  洪培睿
                                      法  官  林依蓉
以上正本證明與原本無異。
如不服本判決應於收受送達後10日內向本院提出上訴書狀，並應
敘述具體理由；如未敘述上訴理由者，應於上訴期間屆滿後20日
內向本院補提理由書（均須按他造當事人之人數附繕本）「切勿
逕送上級法院」。
中    華    民    國    98    年    11    月    19    日
                                      書記官  邱靜銘
附錄本件論罪科刑法條：
懲治走私條例第2條第1 項、第3項
私運管制物品進口、出口逾公告數額者，處7 年以下有期徒刑，
得併科新臺幣3 百萬元以下罰金。
第1 項所稱管制物品及其數額，由行政院公告之。
懲治走私條例第12條
自大陸地區私運物品進入臺灣地區，或自臺灣地區私運物品前往
大陸地區者，以私運物品進口、出口論，適用本條例規定處斷。


司法院資訊處製作；財團法人民間司法改革基金會備份。
